【裁判字號】    89,判,2209
【裁判日期】    890623
【裁判案由】    綜合所得稅
【裁判全文】
行  政  法  院  判  決                          八十九年度判字第二二○九號
    原      告  甲○○
    被      告  財政部臺灣省北區國稅局
右當事人間因綜合所得稅事件，原告不服行政院中華民國八十八年一月八日台八十八
訴字第○一○八○號再訴願決定，提起行政訴訟。本院判決如左︰
    主  文
原告之訴駁回。
    事  實
緣原告八十一年度綜合所得稅結算申報，被告以其漏報取自國防部中山科學研究院（
以下簡稱中科院）之薪資所得計新台幣（下同）四九九、九六八元，乃核定補徵稅額
六六、九一一元。原告不服，就取自中科院薪資所得四九九、九六八元部分，申經復
查結果，未准變更。提起訴願、再訴願，均遭決定駁回，遂提起行政訴訟，茲摘兩
造訴辯意旨於次：
原告起訴意旨略謂︰綜合本案復查、訴願、再訴願駁回之理由，歸納為三大違失事實
，提供鈞院卓參；一為有違憲法第七條賦予人民平等原則，二為違背法定程序正義及
違法引用失效函釋，三為有違政府對人民信賴保護原則：一、有違憲法第七條賦予人
民平等原則：(一)、本案歷次駁回理由均謂系爭所得，為提供勞務所取得之報酬，無行
為時所得稅法第四條第八款免納所得稅規定之適用，而合於但書中「受領之學金或
補助費，如係為授與人提供勞務所取得之報酬，不適用之。」的應稅規定。但查臺灣
省衛生處依據行政院核定加強農村保健計畫設置之醫師醫學研究助金，卻可依六十
八年十二月十九日台財稅第三九四九○號函，適用所得稅法第四條第八款免納所得稅
。難道這些醫師沒有政府（授與人）提供農村保健工作（勞務）而能領取「醫學研究
獎助金」嗎﹖醫師因照顧農民而取得之獎助金，可以適用稅法第四條第八款免納所得
稅之規定，而中科院非軍職人員因研究軍事科技保衛全國人民所得之研補費，卻不適
用免稅規定！其理安在﹖(二)、去年（八十七年）財政部發現中小學教師課後輔導費未
辦理扣繳及納稅，乃於八十七年二月二十六日台財稅第八六一九○二一五八號函釋「
．．．鑑於稽徵實務上大部分學校均認是項所得為免稅所得而未辦理扣繳，各地區國
稅局對於是項所得大部分亦未予以課稅，基於信賴保護原則，本釋函應自發布日開始
適用。」上述釋函中之「大部分學校」及「中科院」均為扣繳義務人，而「大部分學
校均認是項所得為免稅所得而未辦理扣繳，各地區國稅局對於是項所得大部分亦未予
以課稅」，就可以「基於信賴保護原則」「自發布日開始適用」納稅，而不予追繳。
再看中科院從成立到六十八年財政部六十八年台財稅第三八五○一號函釋徵免原則，
直到八十三年財政部函示系爭所得應納稅，其間長達二十五年，都是在中科院「認是
項所得為免稅所得而未辦理扣繳，各地區國稅局對於是項所得大部分亦未予以課稅」
情形下走過來的。同樣情形，中小學教師的課輔費不要追繳，中科院非軍職人員的研
補費就要追繳，人民的平等權何在﹖政府執法的標準又在那兒﹖二、違背法定程序正
義及違法引用失效函釋：(一)、按所得稅法第九十四條第一項：「扣繳義務人於扣繳稅
款時，應隨時通知納稅義務人，並依本法第九十二條之規定，填具扣繳憑單發給納稅
義務人，如原扣繳額與稽徵機關核定稅額不符時，扣繳義務人於繳納稅款後，應將溢
扣之款退還納稅義務人；不足之數由扣繳義務人補繳，但扣繳義務人得向納稅義務人
追償之。」明白規定扣繳義務人即中科院院長及主辦會計，有先行代納稅義務人繳納
之義務，且有鈞院判例可按。固然同法第八十九條第二項有「扣繳義務人未履行扣繳
義務責任，而有行蹤不明或其他情事，致無從追究者，稽徵機關得逕向納稅義務人徵
收之」的述。但中科院為政府機關，不會行蹤不明，復有國防部、行政院等上級機
關可資追究，當然也不可能無從追究。因此，財政部及其所屬國稅局，直接向納稅義
務人追課稅款之處分，顯然有違所得稅法第九十四條第一項法定之程序正義，及稅捐
稽徵法第四十八條之三「．．．適用最有利納稅義務人之法律」之從新從優原則。(二)
、依財政部七九台財稅七九○七一四三三四號函、八三台財稅八三一六○七六六一號
函及八七台財稅八七一九六五三六六號函釋示以：凡未編入該年度版「所得稅法令彙
編」之「本部各權責機關所對外發布舊函示，非經本部重行核定，一律不再援引適用
。」經查財政部六八台財稅第三八五○一號函、行政院台八四財三七○○七號函，並
未編入上述年度版「所得稅法令彙編」中，依法不得再援引適用。另一方面也不可直
接引用所得稅法第四條第八款之規定課稅，因為該條文國防、財政兩部，在認知上有
所差異，才有六八、八四年兩次的函釋，否則在六八年就應該課稅了。本案如不能比
照農村健保計畫之醫師醫學研究獎助金而免稅的話，必需立刻重新函釋，方能起課。
三、有違政府對人民信賴保護原則：另一爭議焦點為函釋之生效問題，依大院八七年
判字第二○一九號主文示以：「．．．而首揭所得稅法之規定一直未變更，僅補充解
釋該稅法之行政院及財政部之函釋變更，未及於法規之制定或修正，則上開函釋之變
更應追溯至首開稅法頒布時生效適用，且無行政法信賴保護原則之適用。」，原告認
為仍有探討之必要；行政院台七八規字第一○九○四號函規定：「至如行政機關本於
職權就法律規定事項，所作之補充規定，應自補充規定下達日生效。」財政部的一些
補充解釋函，當應遵照行政院的規定，自補充規定下達日生效。又財政部自六八台財
稅第三八五○一號函的徵免原則（此徵免原則為財政部於六八年請中科院查明系爭所
得，係依何種標準發給﹖其性質與薪資有何不同﹖應否申報綜合所得稅﹖中科院說明
免稅理由後，財政部才有三八五○一號函釋徵免原則，但未否定中科院之免稅認定，
在這種情況下中科院繼續認定系爭所得為免稅，難道有錯嗎﹖），到八三年的函知繳
稅之期間，中科院依徵免原則認定免稅，並多次向財稅單位據實說明，而主管機關以
不作為之默示同意此部分為免稅，導致長期以來中科院非軍職員工信賴此等主張。依
鈞院七六年判字第四七四號判決示以「不管行政機關之決定是否合法，除了重大且明
顯之瑕疵或其違法可歸責於納稅義務人外，行政機關之行為一經表露於外，人民通常
會對其所造成之存續法律狀態寄予信賴，並以之作為行為依據，此種依據之信賴，應
受法律保護。」到八十三年財政部在沒有新的函釋情形下，突然函令中科院及其非軍
職員工納稅，自然不為中科院及其員工所接受，經國防、財政兩部多次協商、溝通，
才有八十四年十月十七日行政院秘書長協調後的八四台財第三七○○七號函示應稅。
四、綜上所述，財政部及其所屬各區國稅局認事用法反覆無常，明顯引用失效函釋，
並違反法定程序正義及信賴保護原則，不應補課稅款，或其補課對象應為中科院（扣
繳義務人），而不是非軍職員工（納稅義務人）。為此，，請行言詞辯論，判決撤銷
原處分及一再訴願決定等語。
被告答辯意旨略謂：一、中科院之預算雖分別依計畫編列人事費支應其員工之各項給
與，但實際上領受「科技品位加給」或「技術津貼」之非軍職人員，無論配屬之單位
或參與不同計畫，悉依該院所訂「科技人員品位加給支給標準表」、「技術員薪給標
準表」之等級，每月按職級定額領取「科技品位加給」或「技術津貼」。該院與其聘
僱人員之約定事項亦載明所指薪給，除實物代金及眷補費外，包括全部給與，是以該
院非軍職人員所領受之「科技品位加給」或「技術津貼」，核屬其因提供勞務所取得
之報酬，另被告於八十二年間曾派員前往該院現場瞭解結果，該院支付非軍職人員之
「科技品位加給」及「技術津貼」係採按月給付方式，原核定以系爭薪資所得（研究
補助費或品位加給）四九九、九六八元，併課當年度綜合所得額，核定應補稅額六六
、九一一元，要無不合。二、至原告主張於申報所得稅時，即依當年度扣繳憑單誠實
申報，而今中科院復掣發扣繳憑單，被告怠於事實之認定，而以扣繳憑單之掣發與否
為課稅之認定標準，且在認定標準未明確前，追溯補徵系爭所得之綜合所得稅，實有
悖依法課稅原則乙節；按財政部六十八年十一月三十日台財稅第三八五○一號函釋，
中科院發給研究人員之研究加給依職級按月定額發給者，應屬各該研究人員之薪資所
得，應於給付時依法辦理扣繳，所得人並應於年度結算申報時合併申報課稅，並自六
十九年一月起適用。是「品位加給」屬薪資所得應合併申報課稅已臻明確，原告主張
顯係對法令之誤解。三、原告另主張稅捐稽徵人員逐年審閱中科院相關之會計資料，
對系爭金額未予扣繳，均未予置喙，顯證同意中科院對該所得性質認定為研究補助費
，屬免稅範圍乙節，查就中科院系爭「品位加給」或「技術津貼」是否依法扣繳、申
報情事，於被告成立前即八十年元月間經桃園縣稅捐稽徵處大溪分處去函中科院請依
法辦理，被告成立後亦先後多次函請中科院提示資料供核，此有被告所屬大溪稽徵所
八十三年一月二十二日北區國稅大溪審第00000000號等函件可稽，是原告主
張委無足採。且按現行所得稅法對此相關之規定條文，係於五十二年制訂迄今，對系
爭「品位加給」及「技術津貼」應依法課徵所得稅之規定並未修正，被告依所得稅法
規定補徵八十一年度綜合所得稅，依法並無不合。原告之訴為無理由，請判決駁回等
語。
    理  由
按中華民國政府或外國政府，國際機構、教育、文化、科學研究機構、團體，或其他
公私組織，為勵進修、研究或參加科學或職業訓練而給與之學金及研究、考察補
助費等所得，免納所得稅。但受領之學金或補助費，如係為授與人提供勞務所取得
之報酬，不適用之，為行為時所得稅法第四條第八款所規定。又凡公、教、軍、警、
公私事業職工薪資及提供勞務者之所得，為薪資所得，該項所得之計算，以在職務上
或工作上取得之各種薪資收入為所得額；前項薪資包括薪金、俸給、工資、津貼、歲
費、金、紅利、各種補助費及按月或按年分期給付之退休金或養老金。但為雇主之
目的，執行職務而支領之差旅費、日支費及加班費不超過規定標準者，及依同法第四
條規定免稅之項目，不在此限，復為同法第十四條第一項第三類所明定。查，原告八
十一年度綜合所得稅結算申報，經被告查得其取自中科院之薪資所得四九九、九六八
元未合併申報，遂依查得資料核定其綜合所得總額一、二八三、九六二元，補徵稅額
六六、九一一元。原告不服，就其取自中科院之薪資所得四九九、九六八元部分，循
序提起行政訴訟，主張：稅捐機關對政府加強農村保健計畫設置醫師醫學研究助金
，以及中小學教師課徵輔導費，均不認為係薪資所得，對之課徵所得稅，但被告竟對
原告領取之「品位加給」，課徵所得稅，有違憲法第七條公平之原則。本件被告違背
法令程序及違法引用失效函釋：被告應依所得稅法第九十四條第一項、第八十九條第
二項規定，向中科院請求補繳。且依憲法第二十二條、第二十三條之規定，以及程序
正義、平等原則及禁反言等原則，於本件原告於申報所得稅時，即依當年度扣繳憑單
誠實申報，而今距前申報日期五年後，中科院復掣發扣繳憑單，其掣發原因為何﹖所
據法令為何﹖在在不詳，而被告卻依此為補稅理由，似嫌牽強。政府機關對人民之信
賴利益應予保護，自不宜追溯補徵系爭薪資所得之稅款，否則有違「法律不溯既往」
原則。又依鈞院八十七年判字第二○一九號判決意旨，本件系爭所得，應有信賴保護
原則之適用云云。經查，憲法第一百六十五條係規定教育科學藝術工作者生活之保障
，與憲法第十九條規定人民有依法律納稅之義務，兩者併行不悖。前者，要求政府依
國民經濟進展之情形，隨時提高教育科學藝術工作者之待遇；但並不因此免除該類人
員依法納稅之義務。因此，除非法律明定得免納稅義務者外，稅捐單位對之課徵各類
稅款，無違憲法第十九條、第一百七十一條及中央法規標準法第十一條之規定。從而
，中科院不論依何法源設立，其所屬人員是否具有同軍人之身分，除非法律明定免
徵綜合所得稅外，自不得解免其納稅之義務。又行政法上所謂信賴保護原則，係指人
民因相信既存之法秩序，而安排其生活或處置其財產，則不能因嗣後法規之制定或修
正，而使其遭受不能預見之損害，用以保護人民之既得權益。本原則之適用，係在禁
止新制定或修正法規有溯及既往之效力。而所謂平等原則，係指相同之事件應為相同
之處理，不同之事件則應為不同之處理，除有合理正當之事由外，否則不得為差別待
遇，合先明。本件中科院之預算雖分別依計畫編列人事費支應其員工之各項給與，
但實際上領受「品位加給」或「技術津貼」之非軍職人員，無論配屬之單位或參與不
同計畫，均依該院所訂「科技人員品位加給支給標準表」、「技術員薪給標準表」之
等級，每月按職級定額領取科技品位加給或技術津貼。且該院與其聘僱人員之約定事
項亦載明所指薪給，除實物代金及眷補費外，包括全部給與，其非軍職人員所領受之
科技品位加給或技術津貼，核屬因提供勞務所取得之報酬，應無行為時所得稅法第四
條第八款免納所得稅規定之適用。況被告曾於八十二年間派員前往該中科院瞭解結果
，其支付非軍職人員之科技品位加給及技術津貼確係按月給付方式，復經中科院八十
一年十一月三日（八一）訓誠字第一六八七三號函致被告，說明該院各類薪資扣繳所
得稅狀況：「以該院於年度開始即訂有各項研究計畫，並按照研究計畫逐月實施。各
項研究計畫除一般經費外，為獎勵科技人員竭盡心智參與研發工作，另編列研發人員
研究補助費及技術津貼。為便利作業，研發人員研究補助費係採按月發放方式，再經
由成本歸戶手續，回歸計畫預算內（研究補助費採個案給付，必將增加人力及作業之
負擔，不符經濟效益）」等語。足見中科院給付非軍職員工之品位加給及技術津貼之
所得，屬經常性研究補助費給與，且依職級按月定額支給，為提供勞務所取得之報酬
，依首揭規定，核非免稅之薪資所得，被告依法發單補徵稅款，並未逾稅捐稽徵法第
二十一條所定核課期間，於法並無不合，且尚不違背法律不溯既往原則。而首揭所得
稅法之規定一直未變更，僅闡明該稅法之行政院及財政部之函釋變更，未及於法規之
制定或修正，則上開函釋之變更應追溯至首開稅法頒布時生效適用，且無行政法信賴
保護原則、禁反言原則之適用。本院八十七年度判字第二○一九號判決意旨，亦與此
相同，原告斷章取義，而有所誤解。另納稅義務人如有所得稅法第十四條第一項各類
之所得，即應依同法第七十一條規定申報納稅；而本件就品位加給、技術加給等系爭
所得係未予扣繳，自與由扣繳義務人扣稅額與核定稅額不符之情形有別，則所得稅法
第九十四條第一項、第八十九條第二項之規定，不適用於本件。從而，被告依據首揭
法律規定，課徵原告本件系爭所得稅，無違憲法第一百六十五條、第一百七十一條之
規定。至於中小學教師課後輔導所得，及農村保健醫師所獲醫學研究獎助金，與本件
系爭所得性質上不同，本件被告對系爭所得課稅，亦無違平等原則。原告主張，核無
足採。本件事實已臻明確，本院無行言詞辯論及命中科院參加訴訟之必要，併此明
。原處分洵無違誤，一再訴願決定，遞予維持，俱無不合。原告起訴意旨，難謂為有
理由，應予駁回。
據上論結，本件原告之訴為無理由，爰依行政訴訟法第二十六條後段，判決如主文。
中    華    民    國     八十九      年      六      月     二十三      日
                    行 政 法 院 第 五 庭
                                審 判 長 評  事      廖  政  雄
                                         評  事      趙  永  康
                                         評  事      沈  水  元
                                         評  事      林  清  祥
                                         評  事      姜  仁  脩
右  正  本  證  明  與  原  本  無  異
                                         法院書記官  張  惠  美
中    華    民    國     八十九      年      六      月     二十七      日


司法院資訊處製作；財團法人民間司法改革基金會備份。
